臺灣高等法院刑事判決
111年度上更一字第109號
上  訴  人  
即  被  告  陳立循

選任辯護人  林盛煌律師
上列上訴人因違反毒品危害防制條例案件，不服臺灣士林地方法
院110年度訴字第290號，中華民國110年8月11日第一審判決（起
訴案號：臺灣士林地方檢察署110年度偵字第5779號、第5780號
），提起上訴，前經本院前審以110年度上訴字第3000號判決後
，由最高法院發回更審，本院判決如下：
    主  文
原判決關於共同犯意圖販賣而持有第三級毒品罪部分撤銷。
陳立循共同犯意圖販賣而持有第三級毒品罪，處有期徒刑陸月。
扣案含有第三級毒品3,4-亞甲基雙氧苯基丁基胺戊酮成分之毒品
咖啡包貳佰陸拾陸包（均含外包裝袋，驗前總淨重壹仟參佰零陸
點貳陸公克）沒收。
    事  實
一、陳立循自民國109 年11月16日，3,4-亞甲基雙氧苯基丁基胺
    戊酮經行政院公告為第三級毒品之時起，與王嘉仁共同基於
    意圖販賣而持有之不確定故意犯意聯絡，就王嘉仁前於109
    年6月5日前某日，以不詳方式取得而藏放在陳立循位於臺北
    市○○區○○路0 段00巷0 弄0 號住家後方防火巷鐵箱內，含有
    上開第三級毒品成分之BV咖啡包266包，共同持有而伺機出
    售牟利。嗣經警於110 年3月10日持臺灣士林地方法院核發
    之搜索票，前往陳立循上址住處執行搜索，而扣得含有上開
    第三級毒品成分之BV毒品咖啡包266包（均含外包裝袋、驗
    前總淨重1306.26公克），及陳立循所有之0000000000號行
    動電話（含SIM卡1枚、型號：IPHONE、IMEI：000000000000
    00號）、電子磅秤1台，而悉上情。
二、案經臺北市政府警察局文山第二分局報告臺灣士林地方檢察
     署檢察官偵查起訴。
    理  由
一、本判決以下所引具傳聞性質之各項供述證據，經本院於審理
    期日調查證據時提示並告以要旨後，未據當事人於言詞辯論
    終結前就證據能力部分有所異議，經審酌該言詞陳述或書面
    陳述作成時之情況，該等證據並無違背法定程序取得或顯不
    可信之情形，以之作為證據均屬適當，依據刑事訴訟法第15
    9條之5規定，自應認為均有證據能力。其餘認定事實所引用
    之非供述證據，並無證據證明係公務員違背法定程序所取得
    ，且就本案待證事項復具有相當關連性，亦無刑事訴訟法第
    159條之4顯有不可信之情況與不得作為證據之情形，復經本
    院於審理期日依法進行證據之調查、辯論，依同法第158條
    之4規定之反面解釋，亦均應有證據能力。
二、上開犯罪事實，業經被告於本院審理中坦承供稱：我坦承跟
    王嘉仁共同意圖販賣而持有第三級毒品，我知道這是違法的
    ，也有在偵查及原審審理中坦承，知道毒咖啡包有毒品的成
    份，食用後有興奮的效果，自109年11月16日至110年3月10
    日，我懷疑可能含有第三、四級毒品成份等語(本院卷第120
    至121頁)。被告之自白供述，亦核與被告於偵查、原審及本
    院前審審理時之自白供述相符（偵字第5779號卷五第89至95
    、101至105頁，原審卷第24、58、121頁，本院前審卷第64
    、100、243至246頁）。再者，扣案之BV咖啡包266包經內政
    部警政署刑事警察局鑑定結果，確實檢出含有第三級毒品「
    3,4-亞甲基雙氧苯基丁基胺戊酮」成分，亦有內政部警政署
    刑事警察局110 年3 月17日刑鑑字第1100025439號鑑定書在
    卷可稽，並有扣案之BV毒品咖啡包266包及扣案物品照片可
    佐（偵字第5780號卷第131至137頁）。又「3,4-亞甲基雙氧
    苯基丁基胺戊酮」係於109年11月16日經公告列為第三級毒
    品，也有行政院109 年11月16日院臺法字第1090035938號公
    告（原審卷第183 頁），及法務部111年8月1日法檢決字第1
    1100153640號函附之「毒品之分級及品項」部分分級及品項
    1份(本院卷第57至60頁)在卷可稽，足認被告之自白供述，
    確與事實相符，事證明確，堪予認定，自應依法論科。
三、論罪科刑部分：
　㈠是核被告所為，係犯毒品危害防制條例第5條第3項之意圖販
    賣而持有第三級毒品罪。被告與王嘉仁就上開犯行，有共同
    之犯意聯絡及行為分擔，應依刑法第28條之規定，論以共同
    正犯。
　㈡毒品危害防制條例第17條第2項規定，犯第4條至第8條之罪，
    於偵查及歷次審判中均自白者，減輕其刑。被告就意圖販賣
    而持有第三級毒品犯行，於偵查、原審、本院前審及本院審
    理時均自白不諱，已如前述，符合毒品危害防制條例第17條
    第2項之規定，自應先予以減輕其刑。
　㈢毒品危害防制條例第17條第1項規定，犯第4條至第8條、第10
    條或第11條之罪，供出毒品來源，因而查獲其他正犯或共犯
    者，減輕或免除其刑。被告於警詢、偵訊時已供出與王嘉仁
    所共同持有之含有第三級毒品成分之BV咖啡包266包係王嘉
    仁以不詳方式取得等情（偵字第5779號卷一第15、253至254
    頁，偵字第5779號卷五第103至105頁）。王嘉仁因被告供出
    後，由臺北市政府警察局文山第二分局於110年7月1日移送
    檢察官偵查，有刑事案件報告書、臺灣士林地方檢察署110
    年10月12日函文在卷可憑（偵字第5779號卷六第121至122頁
    ，原審卷第81頁），並業經檢察官以111年度偵緝字第1425
    號提起公訴，亦有法務部檢察書類查詢系統列印之起訴書在
    卷可稽(本院卷第125至127頁)，足見檢察官已因本案被告之
    供述而循線查獲王嘉仁甚明，自應依毒品危害防制條例第17
    條第1項之規定減輕其刑至三分之二，並遞予減輕其刑。
　㈣被告及其辯護人雖主張，「3,4-亞甲基雙氧苯基丁基胺戊酮
    」於109年11月16日始經公告列為第三級毒品，被告與王嘉
    仁共同持有BV咖啡包，並無違法性認識，而應依刑法第16條
    但書規定減輕其刑云云。惟按刑法第16條規定：「除有正當
    理由而無法避免者外，不得因不知法律而免除刑事責任。但
    按其情節，得減輕其刑」，學理上稱為違法性錯誤或禁止錯
    誤，其情形包括行為人不認識其行為為法律所不許，及誤認
    其行為為法律所許可。本件被告與王嘉仁所共同持有之BV咖
    啡包，係屬行為繼續，於109年11月16日經公告列為第三級
    毒品後，被告仍然繼續持有。被告自持有上開毒品之109年6
    月5日即已知悉該BV咖啡包內之成分可能含有為管制之毒品
    ，且飲用後會有興奮之效果，業據被告於偵訊、原審及本院
    審理中供承在卷（偵字第5780號卷第97、258頁，原審卷第1
    31頁），可見被告主觀上應有不確定故意。此一不確定故意
    ，至109年11月16日經公告列為第三級毒品後，仍然繼續並
    未中斷，可見被告於上開毒品經公告列為第三級毒品之時起
    ，即具有不確定之故意。況被告藏放該毒品咖啡包之地點，
    係在住處後方防火巷內之鐵箱，目的係為避免警察搜索查獲
    ，此亦據被告於偵訊時明白承認（偵字第5780號卷第97頁）
    ，顯見被告自公告之時起，迄至為警查獲時止，對於本件扣
    案之BV咖啡包內可能含有第三級毒品成分一節，已有不確定
    故意之認識，否則何以須繼續藏匿，而避免為警查獲。是被
    告及其辯護人上訴意旨辯稱，被告應有違法性之認識錯誤，
    而應依刑法第16條但書規定減輕其刑云云，並無理由。
　㈤刑法第59條規定之酌量減輕其刑，必須犯罪另有特殊之原因
    與環境，在客觀上足以引起一般同情，認為即使予以宣告法
    定最低度刑，猶嫌過重者，始有其適用，以免法定刑形同虛
    設，破壞罪刑法定原則。被告意圖販賣而持有之含有第三級
    毒品成分之BV咖啡包達266包，有潛在流出市面之可能，且
    數量甚多，對於社會潛在性之危害程度非輕，客觀上實未見
    被告有何犯罪之特殊原因與環境，足認犯罪之情狀顯可憫恕
    。況被告所犯，依毒品危害防制條例第17條第1項、第2項之
    規定減輕後之法定刑範圍內為適當之量刑，並無情輕法重，
    即使科以法定最低刑度仍嫌過重，而在客觀上足以引起一般
    同情，堪予憫恕之情形。是被告上訴意旨主張應再適用刑法
    第59條規定酌減其刑云云，自非可採。
四、撤銷改判之理由：
  ㈠原審判決以被告共同犯意圖販賣而持有第三級毒品罪，犯罪
    事證明確而予論罪科刑，固非無見。惟被告此部分犯行，亦
    有毒品危害防制條例第17條第1項規定之適用，已認定如前
    ，原審於事實欄認定被告與王嘉仁共同意圖販賣而持有第三
    級毒品（見原判決第1至2頁），卻於理由欄認「尚未查獲王
    嘉仁有共同意圖販賣而持有第三級毒品之犯行事實」等語（
    見原判決第7頁），而漏未審酌適用毒品危害防制條例第17
    條第1項規定，事實與理由乃有矛盾，自非妥適。被告執此
    提起上訴，為有理由，應由本院就原判決有關共同意圖販賣
    而持有第三級毒品罪部分予以撤銷改判。
  ㈡爰以被告之行為人責任為基礎，審酌被告係為牟利而持有，
    以伺機出售，又係基於意圖販賣而持有之BV咖啡包含有上開
    第三級毒品成分之不確定故意犯罪動機、目的，及上開犯罪
    手段，經查獲具成癮性毒品之數量非少，具潛在性危害他人
    身心健康甚鉅之危害程度。再兼衡被告犯後坦承犯行之態度
    、素行、自述之智識程度與家庭生活經濟狀況等一切情狀，
    就被告所犯情節，量處如主文第二項所示之刑，較符罪刑相
    當原則。　　
五、沒收部分：
　　扣案之毒品咖啡包266包（均含外包裝袋，驗前含袋包總毛
    重1606.84公克，驗前總淨重1306.26 公克），經內政部警
    政署刑事警察局以氣相層析質譜分析法、核磁共振分析法鑑
    定結果，檢出第三級毒品3,4-亞甲基雙氧苯基丁基胺戊酮成
    分，此有內政部警政署刑事警察局110年3月17日出具之刑鑑
    字第1100025439號鑑定書在卷足憑（偵字第5780號卷第131
    頁），核屬違禁物，應依刑法第38條第1項規定宣告沒收，
    上開第三級毒品之包裝袋266只，亦有難以析離之毒品成分
    ，應以為毒品視之，併予宣告沒收；至鑑驗用罄部分，爰不
    予宣告沒收。　　　
據上論斷，應依刑事訴訟法第369條第1項前段、第364條、第299
條第1項前段，判決如主文。
本案經檢察官陳貞卉提起公訴，檢察官曾俊哲到庭執行職務。
中　　華　　民　　國　　111 　年　　12　　月　　7 　　日
                  刑事第十九庭  審判長法　官  曾淑華
　　　　　　　　　　　　　　　　      法　官  李殷君
　　　　　　　　　　　　　　　　      法　官  陳文貴
以上正本證明與原本無異。
如不服本判決，應於收受送達後20日內向本院提出上訴書狀，其
未敘述上訴之理由者並得於提起上訴後20日內向本院補提理由書
（均須按他造當事人之人數附繕本）「切勿逕送上級法院」。
                                      書記官  俞妙樺
中　　華　　民　　國　　111 　年　　12　　月　　7 　　日
附錄：本案論罪科刑法條全文
毒品危害防制條例第5條第3項
意圖販賣而持有第三級毒品者，處3年以上10年以下有期徒刑，
得併科新臺幣3百萬元以下罰金。